【裁判字號】    90,訴,92
【裁判日期】    901102
【裁判案由】    返還房屋等
【裁判全文】
臺灣彰化地方法院民事判決  九十年度訴字第九十二號
    原      告  丙○○
                乙○○
                丁○○○
    訴訟代理人  陳榮昌律師
    被      告  甲○○
右當事人間請求返還房屋事件，本院判決如左：
    主    文
被告應將坐落彰化縣社頭鄉○○段第四七、四八、四九、五一、五二地號土地上如附
圖所示Ａ部分，面積０．０三九四二七公頃，門牌彰化縣社頭鄉長春巷七三號、七五
號房屋，及其內冷凍壓縮機貳台、散熱機壹台、凝縮器壹台、受液管全組返還原告及
其他共有人。
訴訟費用由被告負擔。
本判決於原告以新台幣參拾陸萬元供擔保後得假執行，但被告如於假執行程序實施前
以新台幣壹佰零捌萬元為原告預供擔保，免為假執行。
    事    實
甲、原告方面：
一、聲明：除供擔保金額外如主文所示。
二、陳述：
（一）兩造及訴外人即共有人蕭家展五人共同經營坐落彰化縣社頭鄉長春巷七三號、
      七五號社頭全益製冰冷凍廠，應有部分各五分之一，於八十四年十一月二十四
      日書立經營租約共同切結書（下稱系爭契約），約定共有人以投標方式，由最
      高標金得標人取得三年經營權，標金交由為得標人收益，期滿另行招標。嗣被
      告以每年新臺幣（下同）三十六萬元取得自八十四年十二月一日起至八十七年
      十一月三十日止之經營權，但被告得標經營後並未依約給付權利金，且於經營
      權屆滿後仍拒不交出經營權，將系爭房屋及其內生財器具（冷凍壓縮機二台、
      散熱機一台、凝縮器一台、受液管全組）返還，屢經催告仍置之不理，為此依
      照經營契約關係請求返還。
（二）被告雖抗辯稱系爭房屋及土地係繼承蕭清三所有財產為公同共有云云，但系爭
      房屋係坐落彰化縣社頭鄉○○段第四七、四八、四九、五一、五二地號土地上
      ，而上述土地各繼承人均有應有部分，即繼承財產已為分別共有，縱認系爭房
      屋仍為公同共有，但公同共有係指所有權而言，但該公同共有之不動產為其中
      數人共同占有，並成立管理經營債權債務契約，約定將其占有交由其中一人經
      營三年，屆期應返還占有，是屆期後其他共同占有人依其共同占有債權債務關
      係，自得請求返還占有。
（三）本件契約係共同占有經營契約，並非租賃契約，且民法第四百五十一條之不定
      期租賃契約，仍以租期屆滿後，承租人仍為租賃物之使用收益，出租人不即表
      示反對為要件，而本件則約定經營權屆滿，被告應交還占有物，由立約人再投
      標決定經營權，且屆期後被告屢經催告仍置之不理，自難謂被告有何合法使用
      權源。又縱認系爭契約為不定期租賃契約，原告及訴外人即共有人蕭家展曾於
      八十九年四月二十九日以存證信函催告被告給付積欠四年租金一百四十四萬元
      ，被告迄今仍未給付，並於九十年十月十九日言詞辯論期日，當庭向被告表示
      終止租賃契約，被告亦應返還系爭租賃物。
乙、被告方面：
一、聲明：（一）原告之訴及假執行之聲請均駁回。（二）訴訟費用由原告負擔。（
    三）願供擔保請求免為假執行。
二、陳述：
（一）系爭房屋及其內冷凍壓縮機二台、蒸發機一台、凝縮器一台、受液管全組，即
      權益製冰冷凍廠廠房及機器設備，係被告之先父蕭清三建造、所有並經營至八
      十四年九月三十日因病死亡為止，上述廠房、機器設備為蕭清三之遺產，迄未
      分割，現由其子女蕭輔齡、蕭志興、甲○○、蕭雪英、李蕭蘭、蕭家展、乙○
      ○、丙○○、蕭家分等九人繼承而為公同共有，並無所謂各共有人之應有部分
      。
（二）按租賃期限屆滿後，承租人仍為租賃物之使用收益，而出租人不即表示反對之
      意思者，視為以不定期限繼續契約，民法第四百五十一條定有明文。本件系爭
      契約於八十七年十一月三十日期滿後，被告仍繼續經營使用，原告及訴外人蕭
      家展未即表示反對之意思，依上述法條所示，本件租約已變為不定期租賃，現
      租賃關係尚未消滅，原告請求返還租賃物，為無理由。
（三）上述長春巷七三號房屋登記為原告丁○○○名下，上述七五號房屋登記為訴外
      人即先父蕭清三同居人巫玉子名下，其房屋稅及地價稅均由被告繳納，兩造及
      訴外人蕭家展訂立系爭契約後，曾經其餘繼承人即訴外人蕭莊聘、李蕭蘭、蕭
      雪英表示異議而請求調解，但原告均未出席，且被告之三兄即訴外人蕭家分罹
      患精神異常，其住院醫療費用及生活費均由被告支付，且上述冰廠設備破舊，
      景氣蕭條，實已入不敷出。
    理    由
一、原告主張兩造及訴外人蕭家展五人共同占有經營系爭冰廠，於八十四年十一月二
    十四日訂立經營租約共同切結書，約定由被告以每年三十六萬元取得自八十四年
    十二月一日起至八十七年十一月三十日止之經營權等情，業據提出該「經營租約
    共同切結書」為證，此部份並為被告自認，堪信原告此部份主張為真實，雖被告
    抗辯稱系爭房屋為其先父蕭清三遺產，為所有繼承人公同共有等語，但被告所稱
    之公同共有應指財產所有權而言，惟系爭契約係債權契約，對於系爭契約當事人
    間仍已成立生效，具有契約之拘束力，且原告係依系爭契約之法律關係請求，與
    系爭房屋為公同共有或分別共有即無關係，附此敘明。
二、原告又主張系爭契約為共同占有經營契約云云，但被告抗辯稱系爭契約為租賃契
    約等語，經查：按稱租賃者，謂當事人約定，一方以物租與他方使用收益，他方
    支付租金之契約，民法第四百二十一條第一項定有明文。本件系爭契約之名稱記
    載為「社頭全益製冰冷凍廠經營租約共同切結書」，第一條約定：「承租人以公
    開招標方式，以最高標金得標，承租三年為限，截止前一個月再招標，一月內點
    交清楚，機械及其他器具運轉正常使用，八十四年十二月一日開始承租，租金拿
    前金，即開始承租一年租金先墊出。」第五條約定：「承租期間所有稅金及機關
    費用需繳清。」第六條約定：「租金支付家分醫療費用及莊聘、巫玉子二人年金
    ，年金每人三萬六千元．．．剩餘租金存入銀行（郵局）開戶，以備來日家族公
    費。」可見系爭契約記載「租約」、「租金」等名稱，並約定將系爭房屋及其內
    「機械及其他器具」交予被告使用收益，由被告支付租金，依上述法條之規定為
    租賃契約，至其租金如何運用則與契約之性質無關，原告稱系爭契約為共同占有
    經營之無名契約云云，不可採納，被告抗辯稱系爭契約為租賃契約等語，即為可
    採。又系爭契約約定於八十七年十一月三十日到期，此據系爭契約第七條載明，
    被告主張系爭契約期限屆滿後，被告仍繼續經營使用，原告及訴外人蕭家展未即
    表示反對之意思，依上述法條所示，本件租約已變為不定期租賃等情，原告雖稱
    於系爭契約到期後屢催被告返還系爭房屋及設備等語，但未舉證證明之，且原告
    所提其與訴外人蕭家展於八十九年四月二十九日之存證信函，係催告被告交付四
    年之租金一百四十四萬元，有該存證信函可證，足見原告及訴外人蕭家展確未對
    於被告繼續使用收益租賃物表示反對之意思，依上述民法第四百五十一條規定，
    系爭契約視為以不定期限繼續契約，即為不定期租賃契約，被告此部份抗辯亦為
    可採。
三、按承租人租金支付有遲延者，出租人得定相當期限，催告承租人支付租金，如承
    租人於其期限內不為支付，出租人得終止契約。租賃物為房屋者，遲付租金之總
    額，非達二個月之租額，不得依前項之規定，終止契約。其租金約定於每期開始
    時支付者，並應於遲延給付逾二個月時，始得終止契約。民法第四百五十條第一
    、二項定有明文。又按出租人因承租人積欠租金額，除以擔保金抵償外，達二個
    月以上時，得收回房屋，土地法第一百條第三款亦有明文。本件原告又主張被告
    積欠租金四年一百四十四萬元，曾經原告及訴外人蕭家展以上述存證信函催告仍
    未給付，並於九十年十月十九日言詞辯論期日，當庭向被告表示終止租賃契約等
    情，已據提出上述存證信函為證，並有本院九十年十月十九日言詞辯論筆錄可稽
    ，被告亦自認僅支付第一年之上述蕭莊聘、巫玉子年金計七萬二千元等情，足見
    被告確未依上述系爭契約第六條約定將「剩餘租金存入銀行（郵局）開戶」，雖
    被告提出全益製冰廠現金支付費用帳目表、土地及房屋稅繳款書、估價單等，抗
    辯稱該房屋稅及地價稅均由被告繳納，及上述冰廠入不敷出等情，但上述冰廠之
    經營情形顯與系爭租賃契約無關，又上述系爭契約第五條約定：「承租期間所有
    稅金及機關費用需繳清。」，所以被告亦不能以繳納上述土地、房屋稅金而主張
    抵繳系爭租金，被告此部份抗辯均不可採，另被告抗辯稱支付被告之三兄即訴外
    人蕭家分之住院醫療費用及生活費等情，固據提出總結帳表、住院費用明細表、
    醫藥費收據、安養生活費收據、健保費用明細表、健保費用繳款單、日用品費用
    明細表、購物收據等件為證，但上述系爭契約第六條僅約定：「租金支付家分醫
    療費用」，未明定包括生活費用，縱認包括該等費用，而依被告所提上述證據資
    料及總結帳表所載，訴外人蕭家分之住院費用為八十九萬七千八百元，健保費用
    為二萬八千三百九十七元，日用品費用為三萬七千八百六十五元，共計九十六萬
    零六十二元，但被告積欠系爭四年租金為一百四十四萬元，已如前述，扣除此部
    份費用仍有四十七萬五千九百三十八元之租金尚未支付，超過二個月之租金，從
    而，原告此部份以被告積欠租金為由，經催告後依上述法條終止租約之主張，堪
    信為真實。
四、綜上，原告以系爭租賃契約終止之法律關係，請求被告對於全體共同占有人即系
    爭契約之出租人返還系爭房屋及設備，為有理由，應予准許。
五、兩造各陳明願供擔保請求宣告假執行或免為假執行，經核均無不合，爰各酌定相
    當當保金額併准許之。
六、據上論結，本件原告之訴為有理由，依民事訴訟法第七十八條、第三百九十條第
    二項、第三百九十二條，判決如主文。
中      華      民      國    九十      年     十一     月      二      日
                                  臺灣彰化地方法院民事第二庭
~B法      官  余仕明
右為正本係照原本作成
如對本判決上訴須於判決送達後二十日內向本院提出上訴狀
~B法院書記官  王振州
中      華      民      國    九十      年     十一     月      二      日


司法院資訊處製作；財團法人民間司法改革基金會備份。
